【裁判字號】    95,交聲,65
【裁判日期】    950612
【裁判案由】    違反道路交通管理處罰條例聲明異議
【裁判全文】
臺灣桃園地方法院交通事件裁定          95年度交聲字第65號
原處分機關  臺北市交通事件裁決所
異  議  人
即受處分人  乙○○
上列受處分人因違反道路交通管理處罰條例案件，對於臺北市交
通事件裁決所中華民國95年1月6日，以北市裁二字第裁22-Z0000
0000號裁決書所為之處分，聲明異議，本院裁定如下：
    主      文
原處分撤銷。
乙○○汽車駕駛人駕駛汽車，在道路上以其他危險方式駕車，處
罰鍰新臺幣壹萬捌仟元，並予記違規點數參點，吊扣車輛牌照參
個月，並應接受道路交通安全講習。
    理      由
一、按汽車在行駛途中，不得驟然或任意換車道，如欲超越前車
    或變換車道時，應先顯示方向燈告知前後車輛，並保持安全
    距離及間隔，方得超越或變換車道，高速公路管制規則第11
    條定有明文。次按汽車行駛於高速公路或設站管制之道路，
    而不遵管制之規定者，處汽車駕駛人新臺幣（下同）3,000
    元以上6,000 元以下罰鍰，並予記違規點數1 點，道路交通
    管理處罰條例第33條第1 項、第63條第1 項第1 款，亦分別
    定有明文；又汽車駕駛人，駕駛汽車在道路上蛇行，或以其
    他危險方式駕車者，處6,000 元以上24,000元以下罰鍰，吊
    扣該車輛牌照3 個月，並予記違規點數3 點及應接受道路交
    通安全講習，道路交通管理處罰條例第43條第1 項第1 款、
    第4 項、第5 項前段、第63條第1 項第3 款，亦分別定有明
    文。
二、聲明異議意旨略以：異議人乙○○於民國94年11月8 日上午
    8 時5 分至25分許之上班時間，駕駛車牌號碼3229- FP號自
    小客車，沿國道1 號公路北向車道由南往北行駛，行經該路
    段25 .5 至25公里處重慶北路交流道口（按即臺北交流道）
    ，因塞車駛向路肩，已違規，而於車陣中找尋可切入外側車
    道之空間，異議人打方向燈切入外側車道後，於車陣中時速
    約20至30公里，又打方向燈切入路況較空之內側車道，行駛
    至松江路匝道口前，降低時速至30至35公里，打方向燈切入
    外側車道駛離國道，而在松江路匝道口停等紅燈時，經員警
    示意開往路旁受檢，警員詢問其有無行駛路肩，其坦承有此
    事，警員再詢問方向燈有無損壞，其告知沒有損壞，警員竟
    開立其行駛路肩及蛇行駕駛之告發單。異議人對於行駛路肩
    之違規行為坦然接受，但蛇行應該是指在2 個車道間來回切
    換，上開路段為每日塞車之路段，如何蛇行，若不打方向燈
    能切換車道嗎？故異議人並無蛇行之行為，原處分機關就警
    方舉發之「在道路上蛇行」部分，逕行裁決異議人違規，科
    處罰鍰18,000元及記違規點數3 點，並吊扣車輛牌照3 個月
    等處分，此為異議人所不服，爰具狀聲明異議云云。
三、原處分意旨略以：異議人即受處分人乙○○於94年11月8日
    上午8 時25分許，駕駛其所有之車牌號碼3229-FP 號自用小
    客車，在行經國道1 號公路北向車道圓山交流道（即異議人
    所指之松江交流道）處，為警掣單舉發「沿路變換車道均未
    使用方向燈，於北向25公里至松江交流道以蛇行方式在車陣
    中穿梭，及槽化線變換車道」等違規事實，爰依道路交通管
    理處罰條例第43條第1 項第1 款及第63條第1 項第3 款之規
    定，就異議人在道路上蛇行之違規，裁處罰鍰18,000元及記
    違規點數3 點，並予吊扣車輛牌照3 個月乙節，有臺北市交
    通裁決所95年1 月6 日北市裁二字第裁22-Z00000000號裁決
    書1 紙在卷可佐。
四、本院查：
  (一)異議人確有於94年11月8 日上午8 時25分許，駕駛車牌號碼
    3229-FP 號自用小客車行駛至上開高速公路北向車道圓山交
    流道所連接之松江路上，經內政部警政署國道警察局所屬員
    警攔停，並當場掣單舉發原處分意旨所指之交通違規行為等
    情，業據異議人自承在卷，並有內政部警政署國道公路警察
    局舉發違反道路交通管理事件通知單1 紙存卷可稽，應甚明
    確，堪予認定。
  (二)本院就異議人如何於上揭時、地駕駛車輛，以連續任意變換
    車道之危險方式駕車等交通違規事實詢之本件舉發警員，經
    證人即警員甲○○於本院具結證稱：當時伊與同事看到異議
    人開車行駛路肩，欲上前盤查時，異議人便將車直接開入內
    側車道，其等先將外側兩個車道的車輛攔停，欲將異議人攔
    查至路肩，要對之告發，但異議人未停車，竟規避警方攔查
    ，又往前行駛到有四線車道（含開放路肩在內）之路段穿梭
    ，該處車輛速度都只有20、30公里，很慢，異議人的車子是
    從內側車道切換到中間車道，再切換到外側車道，跨行路肩
    ，再又切換至內側車道，當時其等無法追上異議人，直到圓
    山交流道前，異議人又從內側車道直接往右橫跨4 個車道（
    含跨越槽化線）進入松江路，因紅燈塞車，其等才將異議人
    攔下等語，及證人即警員丙○○到庭具結證稱：其等看到異
    議人行駛在臺北交流道北上出口與入口間路段之路肩後，因
    異議人已切入內側車道，所以其等便攔下該路段外側車道與
    中間車道上之車輛，打算要攔停異議人之車子，異議人在行
    駛過程中任意變換車道，因當時路上車很多，車速約20、30
    公里，異議人便利用車輛間所保持的安全距離予以切入而穿
    梭數車道行駛，其等無法判定異議人之車速，但應該比當時
    大部分車輛時速約20、30公里之速度快上許多，且異議人在
    切換車道時未打方向燈，而其等在異議人行駛路肩時就打算
    予以攔停，並記下異議人之車型、車牌號碼，於尾隨攔查過
    程中，係由甲○○開車，由其監看異議人之車，其視線均未
    離開過該車等語明確（均詳見本院95年3 月17日訊問筆錄）
    。經核證人丙○○、甲○○之證詞內容，其等就目擊本件違
    規事實及查獲經過敘述詳確，並無瑕疵，復審酌證人丙○○
    、甲○○2 人均為執法人員，與異議人素不相識，並無仇怨
    ，諒無甘冒偽證重責而設詞誣陷異議人之理。況交通警員掣
    單舉發違反道路交通管理處罰條例所列之違規事實，本質上
    為行政處分，係公務員基於職務上權力，依法就特定之具體
    事件所為具有公法上效果之單方行政行為，基於公務員為公
    法上行為具有公信力之原則，該行政處分當可被推定為真正
    ，其據以依法處分之事實認定亦為真正無誤，本此公信原則
    ，乃立法者賦予行政機關制定違反道路交通事件統一裁罰基
    準及處理細則，使勤務警員得當機處分（如該細則第23條）
    以達其維護交通秩序、安全之行政目的，反之，若謂公務員
    一切行政行為均需預留證據（如異議人所稱之檢舉、肇事等
    具體事證或錄影、攝影等物證）以證其實，則國家行政勢必
    窒礙難行，據此，刑事訴訟法就犯罪證據有關之規定中與屬
    行政秩序罰之交通違規裁罰本質不合之部分，自不在準用之
    列。從而，本件異議人既未就執勤警員之舉發有誤提出相關
    證據以供調查，本院經查亦無任何證據足資證明上揭證人2
    人有捏造事實違法取締之情事，且足認證人2 人所證違規情
    節較合乎本院審理相同之交通聲請異議事件所憑以採擇之經
    驗法則及論理法則，則執勤警員本其維護通秩序、安全職責
    所為之舉發，自應受到合法、正確之推定，非可逕指其證述
    必屬不實。是以，本院認證人丙○○、甲○○之證述，應予
    事實相符，足堪採信。
  (三)次查，異議人於本院訊問中所陳：其原本是要從重慶北路交
    流道（按即臺北交流道）駛出，但因臨時想去南京東路的公
    司，故從原行駛之車道插入路肩行駛到高速公路上，而因適
    逢上班時間，要從臺北交流道上高速公路之車輛很多，導致
    外側車道塞車，中間車道及內側車道的車輛差不多，所以其
    切入內側車道，方能行駛較快，嗣因其要從圓山交流道駛離
    高速公路，因當時塞車且右側車道都有車輛行駛，故其先讓
    右側車輛行駛，依序從內側車道切入中間車道，再切入外側
    車道，而慢慢插入車陣，因此才會行駛到圓山交流道建國北
    路匝道與松江路匝道間之槽化線上等陳述可知，異議人駕車
    行經高速公路北向車道臺北交流道（即25.1公里）處，因其
    臨時決定不自該交流道駛離高速公路，且為求駕車速度較快
    ，乃利用開車切入各車道內前後2 車間保持之安全距離空隙
    之方式，自路肩切換至外側車道、中線車道，最後切入內側
    車道行駛，且於行駛中持續有變換車道行為，嗣其為從圓山
    交流道（即23.2公里）處駛離高速公路，竟又以相同方式，
    從內側車道切換至中線車道、外側車道，直至圓山交流道建
    國北路匝道與松江路匝道口前，終因無法插入自高速公路減
    速車道排隊駛入松江路匝道之車陣，而強行在建國北路匝道
    與松江路匝道間之槽化線處，插入上開車陣行駛，以利其能
    以較快速度自國道駛入松江路之情無訛。
  (四)觀諸卷附上開臺北交流道及圓山交流道之平面圖可知，該2
    交流道間之距離不過短短2 公里，而證人丙○○、甲○○皆
    謂於本件舉發斯時，行駛該路段之車輛時速約20、30公里，
    核與異議人於庭訊中之陳述相符。是以，依上開2 交流道間
    之距離及斯時大部分車輛之速率而言，一般汽車駕駛人僅需
    花費約4 分鐘之時間，即可自臺北交流道駛抵圓山交流道，
    故倘駕駛人在上開路段車道內依序直行，所需花費之駕駛時
    間甚短，並無刻意為求快速抵達圓山交流道，而自外側車道
    切換至中線車道、內側車道，再由內側車道切換至中線車道
    、外側車道行駛之必要；又依上開2 交流道間之距離僅2 公
    里而言，異議人行經臺北交流道之際，既係行駛在路肩上，
    則其只要立即切換至該路段外側車道行駛，即無違規之虞，
    況汽車駕駛人欲駛離高速公路主線車道進入交流道時，應先
    駛入外側車道，再循減速車道逐漸降低速率行駛之（高速公
    路交通管制規則第16條規定參照），則異議人斯時既欲由圓
    山交流道駛離國道，其自應先行駛外側車道，再循減速車道
    逐漸降低速率行駛，繼而駛離高速公路進入交流道，始謂合
    法，詎異議人非但不為此舉，反連續在車陣中變換車道行駛
    ，此舉與一般汽車駕駛人為順利駛離高速公路主線車道，皆
    會逐漸減速自內側車道或中線車道駛入外側車道，再進入減
    速車道行駛進入交流道之常情相悖；此外，異議人既自陳係
    以切入各車道內前後2 車間保持之安全距離空隙之方式，在
    各車道間切換行駛乙節明確，衡諸常情，在各車道之車輛皆
    以約20、30公里之速率行駛之過程中，倘某一汽車駕駛人欲
    變換車道或超越前車，通常須以加速之方式，令本身車速高
    於行駛在相鄰車道上之車輛速度，方足以順利超越該相鄰車
    道上之車輛變換車道，以避免2 車碰撞或時間遲滯，是以，
    依一般車輛操控之習慣而言，異議人在切換車道前，理應加
    速行駛，以超越相鄰車道上之車輛，始可滿足其變換車道以
    快速前進之目的，豈有自行減速待相鄰車道之車輛先行，異
    議人始緩慢切換至該車道行駛，徒增遲滯之理；末查，在上
    開2 公里之路段，一般汽車駕駛人估計以約20、30公里之速
    度行駛，僅需花費4 分鐘時間，即可自臺北交流道駛抵圓山
    交流道，則異議人在短短4 分鐘之期間內，竟接連為上述證
    人2 人所證述之切換車道行為（即路肩→外側車道→中線車
    道→內側車道，內側車道→中線車道→外側車道→中線車道
    →內側車道，內側車道→中線車道→外側車道→圓山交流道
    ），顯見其所為各次切換車道行為費時甚短，其在各車道內
    行駛之距離及時間亦甚短，實足判定其上開行為確屬在車陣
    中任意變換車道之情形無疑。是綜合上情可知，本件異議人
    為警舉發前之駕車變換車道情形，應如證人丙○○、甲○○
    所證：異議人在上開路段任意變換車道，在車陣中穿梭，車
    速比當時大部分車輛之速率20、30公里快上許多，其等無法
    攔停異議人，直到異議人在松江路匝道紅燈前停車始將異議
    人攔下受檢乙節，較為可信。至異議人所辯：其係因中線車
    道、內側車道之車輛較少，速度較快，其才慢慢切入中線車
    道、內線車道行駛，之後為駛離高速公路，始由內線車道慢
    慢切換至中線車道、外側車道而進入交流道，其切換車道時
    車速不到20、30公里云云，要與事實不符，不足採信。
  (五)又異議人既坦承於案發時曾經多次變換車道乙情在卷，則以
    異議人違規當時車流量甚大之情況下，異議人竟需於短短2
    公里距離之路程內變換車道多次，足認其確係出於逃避員警
    舉發之動機，始以連續任意變換車道之方式駕駛車輛，此由
    證人丙○○到庭證稱：異議人原本行駛在臺北交流道之北上
    出口與入口間之路肩，其見警員將與攔停，就行駛到內側車
    道去，因當時車輛太多，其等無法攔停，異議人在行駛過程
    中之任意變換車道，直到異議人在松江路匝道上因紅燈塞車
    ，其等才將異議人攔下等情，益徵明確，是異議人辯稱：其
    係以正常方式切換車道，行駛高速公路期間並未看到警員攔
    停之舉，並非逃避攔檢云云，亦不足採。
  (六)綜上所述，本件雖無攝得違規過程之錄影資料可資佐證，但
    衡諸常情，車輛在高速公路以危險方式駕駛乃係偶發之違規
    行為，執勤之警員自無可能在長達300 餘公里之國道公路處
    處詳為攝影或拍照舉發，況本件依據證人丙○○、甲○○之
    指證及異議人本身之陳述，已足認定異議人於前開時、地確
    有前述交通違規之事實，不因無攝得違規行為之錄影資料或
    照片，而影響本件違規事實之認定。異議人於上揭違規時地
    所為上述切換車道行為，既經本院認定如上，而以本件違規
    地點國道公路係屬速限較高之道路，車輛間稍有碰撞，即可
    能引發重大傷亡，異議人竟於短距離間，即連續任意多次變
    換車道，核其所為，適足以引發車輛碰撞事故，進而危害其
    自身及其他用路駕駛人之生命、身體安全，要屬危險駕駛行
    為無訛。綜上，本件異議人確有前述交通違規之事實至為明
    確，堪予認定。
五、從而，異議人於高速公路以連續任意變換車道之危險方式駕
    車，同時違反道路交通管理處罰條例第33條第1 項及同條例
    第43條第1 項第1 款之規定，惟異議人係以1 行為違反上開
    2 規定，且上開2 規定所欲達成之行政目的相同，即均在於
    限制駕駛人以安全之駕車方式使用道路，俾維護行車秩序，
    是僅以1 規定處罰，即已足以達到行政目的（大法官釋字第
    503 號解釋意旨參照），基於「一事不二罰」之基本法理，
    應從1 重以道路交通管理處罰條例第43條第1 項第1 款之規
    定處以罰鍰，並依同條例第63條第1 項第3 款之規定，並予
    記違規點數，同時援引同條例同條例第43條第4 項、第5 項
    前段之規定，裁處吊扣車輛牌照3 個月及令異議人接受道路
    交通安全講習之處分。
六、原處分機關以北市裁二字第裁22-Z0000 0000 號裁決，認定
    異議人上開違規行為係「在道路上蛇行」，非無疑義，應如
    本院上開認定之「以其他危險方式駕車者」為適法妥當，且
    原處分漏未援引道路交通管理處罰條例第43條第5 項前段之
    規定令異議人接受道路交通安全講習之處分，於法亦有未合
    。從而，本件異議人之異議理由雖非可採，但原處分既有上
    開可議之處，自應由本院予以撤銷，並審酌異議人交通違規
    行為之情節，改諭知如主文第2 項所示之處罰，以資適法。
據上論斷，應依道路交通案件處理辦法第20條前段，裁定如主文
。
中    華    民    國    95    年    6     月    12    日
                  交通法庭    法  官  胡芷瑜
以上正本證明與原本無異。
如不服本裁定，應於裁定送達後5 日內向本院提出抗告狀。
                              書記官  李珈慧
中    華    民    國    95    年    6     月    12    日


司法院資訊處製作；財團法人民間司法改革基金會備份。
